最高法院刑事判決　　　　　　　　　　　　　　　九十一年度台上字第四六八四號
　　上　訴　人　乙○○
　　選任辯護人　曾泰源律師
　　上　訴　人　己○○
　　　　　　　　丙○○
　　右 一人 之
　　選任辯護人　張秉正律師
　　上　訴　人　戊○○
　　　　　　　　丁○○
　　　　　　　　甲○○
右上訴人等因殺人案件，不服台灣高等法院花蓮分院中華民國九十一年六月十二日第
二審更審判決（九十一年度上更(二)字第三五號、九十一年度上重訴字第七一號，起訴
案號：台灣台東地方法院檢察署八十九年度偵字第一七二三、一七四九、一九００、
一九一六、一九一八號、九十年度偵緝字第一七號），提起上訴，本院判決如左：
    主  文
原判決關於乙○○、己○○、丙○○、戊○○、丁○○、甲○○部分撤銷，發回台灣
高等法院花蓮分院。
    理  由
本件原判決認定上訴人乙○○係台東市○○街三０二號「邱比特ＫＴＶ」之總經理，
上訴人丙○○為該店領班，羅偉豪（業經判刑確定）、上訴人丁○○（民國八十五年
間曾因違反麻醉藥品管理條例案件，經判處有期徒刑三月確定，於八十六年二月十九
日執行完畢）、林常會（亦經判刑確定）、上訴人甲○○（曾於八十七年間因傷害案
件，經判處有期徒刑三月十五日確定，於八十七年九月五日執行完畢）、郭俊良（另
案審理）為服務生，上訴人己○○為「邱比特ＫＴＶ」前身店主，與上訴人戊○○均
為乙○○之友人。渠等與另外數人於八十九年九月三日凌晨，同在台東市○○路三七
五號「東方之星ＫＴＶ」唱歌飲酒時，獲知王鳳吉前往「邱比特ＫＴＶ」砸店（稍早
之前己○○、郭俊良、甲○○等人曾前往台東市○○街三０一號一樓王鳳吉所開設之
「水叮噹電子遊藝場」砸店），乙○○即命甲○○、羅偉豪及丙○○回店察看。甲○
○等三人於當日上午六時四十分許到達「邱比特ＫＴＶ」時，見王鳳吉仍在店內，甲
○○即基於普通傷害之犯意，持店內鋁棒與王鳳吉互毆，丙○○與羅偉豪則立即欲折
返「東方之星ＫＴＶ」通報乙○○等人趕回「邱比特ＫＴＶ」。旋羅偉豪途中遇林常
會、丁○○，三人則於同日上午六時四十五分許先行趕到，見王鳳吉與甲○○仍在店
門口扭打，甲○○之鋁棒並為王鳳吉搶走，羅偉豪、丁○○、林常會遂與甲○○共同
基於妨害自由及普通傷害之犯意，先由林常會與丁○○將該鋁棒搶回，並由羅偉豪持
其所有木製球棒、丁○○持搶回之鋁棒，林常會則以徒手，由甲○○從後勒脖子架住
王鳳吉阻止其逃竄，而剝奪王鳳吉行動自由，並由羅偉豪、丁○○、林常會加入毆打
王鳳吉胸部、腹部等處，並共同將王鳳吉拖往開封街道路上。迨移動至開封街道路中
央時，適乙○○、己○○、戊○○、丙○○等人陸續抵達「邱比特ＫＴＶ」現場後，
乙○○、己○○、丙○○、戊○○竟基於殺人之犯意聯絡，共同在旁高喊：「打給他
死、打給他死」等語，致使在場毆打王鳳吉之甲○○、丁○○、林常會、羅偉豪由原
先傷害之犯意昇高萌生殺害王鳳吉之犯意；甲○○、丁○○、林常會、羅偉豪及隨後
到場之郭俊良乃與乙○○、己○○、丙○○、戊○○等人另起基於殺人之共同犯意聯
絡，由甲○○持續緊勒王鳳吉頸部，讓丁○○、羅偉豪、林常會等人毆打，直至「邱
比特ＫＴＶ」對面開封街路邊，丁○○持球棒朝王鳳吉左大腿猛擊後，王鳳吉不支倒
地，繼由林常會、丁○○先後將王鳳吉拖至路旁空地後，由郭俊良、甲○○分持木棒
及鋁棒朝王鳳吉之頭部重擊，丁○○、林常會及羅偉豪則繼續毆打王鳳吉之胸部、腹
部及腿部，致王鳳吉受有右側頭頂部頭皮挫裂傷六‧二〤一‧二〤一公分（傷口底下
顱骨凹陷）、右眼瘀腫挫傷六〤四‧五公分併眼出血、右臉頰挫傷七‧二〤五公分、
右嘴角裂傷各一‧五〤０‧五公分及一‧五〤一公分、鼻尖挫擦傷一‧五〤一公分、
下頷挫裂傷十二‧一〤五〤一公分，合併下頷骨粉碎性骨折、雙眼眼白出血、上顎骨
骨折、頸部前側及右側挫瘀傷、左腋下胸左側三道瘀血各一〤一公分、一‧五〤一公
分及二〤一公分、右上臂割傷二‧一〤０‧一公分、左肘瘀血一‧二〤一公分、右肩
胛挫傷二〤二公分、右前臂挫擦傷四〤三公分、右前臂挫瘀傷二‧五〤一‧五公分、
左臀部挫傷十二〤二公分、左大腿挫傷三０〤八公分，合併左大腿股骨粉碎性骨折、
左膝挫擦傷十〤六公分、右足踝上擦傷一‧五〤一‧五公分等嚴重敲擊傷害，導致顱
骨破裂、腦挫傷及顱內出血，經送醫於同日上午七時不治死亡。嗣經警接獲報案，趕
至現場時，扣得行兇用之鋁棒及木棒各一支；並循線拘捕羅偉豪到案後，扣得羅偉豪
所有用以行兇之木製球棒一支等情。因而撤銷第一審不當之科刑判決，改判均論處乙
○○、己○○、丙○○、戊○○、丁○○、甲○○以共同殺人（丁○○、甲○○均為
累犯）罪刑，固非無見。
惟查：(一)、原判決事實先則謂：「乙○○、己○○、戊○○、丙○○等人陸續抵達『
邱比特ＫＴＶ』現場後，……竟基於殺人之犯意聯絡，共同在旁高喊：『打給他死、
打給他死』等語，致使在場毆打王鳳吉之甲○○、丁○○、林常會、羅偉豪由原先傷
害之犯意昇高萌生殺害王鳳吉之犯意」云云，但旋又謂：「甲○○、丁○○、林常會
、羅偉豪及隨後到場之郭俊良乃與乙○○、己○○、丙○○、戊○○等人另起基於殺
人之共同犯意聯絡，由甲○○持續緊勒王鳳吉頸部，讓丁○○、羅偉豪、林常會等人
毆打，……」云云（見原判決第五頁第一行至第七行），即對於甲○○、丁○○、林
常會、羅偉豪等人於乙○○、己○○、戊○○、丙○○等人陸續抵達「邱比特ＫＴＶ
」現場後之毆打王鳳吉行為，究係由其等原先傷害之犯意昇高為殺人之犯意，抑是另
起殺人之犯意，前後載敘相齟齬，且此與甲○○、丁○○等人之利益有重大關係，自
有事實與事實相互矛盾之違背法令。(二)、有罪之判決書，對被告有利之證據不採納者
，應說明其理由，為刑事訴訟法第三百十條第二款所明定。故有罪判決書對於被告有
利之證據，如不加採納，必須說明其不予採納之理由，否則即難謂無判決不備理由之
違誤。本件原判決理由以：「查本件被告乙○○為『邱比特ＫＴＶ』之總經理，被告
丙○○為店內經理，渠等與被告林常會、丁○○、甲○○及郭俊良、羅偉豪等人具有
上命下從之隸屬關係，被告戊○○、己○○為被告乙○○等之友人，其等於現場附和
被告乙○○等以言詞高喊『打給他死』；被告乙○○、己○○、戊○○、丙○○到場
時，被告林常會、丁○○、甲○○及羅偉豪正在以木棒、鋁棒或徒手，對被害人施予
毆打；被告乙○○、己○○、戊○○、丙○○在旁以言詞高喊『打給他死』依一般經
驗法則，顯然足以激化被告林常會、丁○○、甲○○及羅偉豪行為之暴烈性，甚且銜
命實施殺人之犯行，以彼等之年齡及社會經驗，顯難諉為不知」等語，俾憑認定乙○
○、己○○、戊○○、丙○○在旁以言詞高喊「打給他死」時，彼此間顯然已經具有
藉林常會、丁○○、甲○○及羅偉豪、郭俊良之行為以遂其殺人犯意之意思聯絡等情
（見原判決第十七頁第八行以下）。但實際參與毆打王鳳吉之丁○○於檢察官偵查中
已供稱：「（當時是誰喊打給他死？）我沒有聽到」等語（見偵字第一七二三號卷第
二四九頁正、反面）；另羅偉豪於警訊時亦供稱：「（據同案嫌疑人林常會自白供述
，當場乙○○、己○○、戊○○、丙○○等人都在旁邊喊說打給他死，有無此事？）
我有聽到戊○○有喊，其他人我沒有注意」等語（見偵字第一九一八號卷第五頁反面
、第六頁），嗣其於檢察官聲請羈押而在台灣台東地方法院訊問時復陳稱：「（中途
折返後為何加入打人？）我到達時，因丁○○及林常會要我加入，我就拿車上球棒加
入毆打」等語（見聲羈字第一一四號卷第五頁反面、第六頁）；而甲○○於投案後在
第一次警訊時已陳稱：「（現場有無聽到乙○○、己○○、丙○○、戊○○等人在旁
指揮你們”打死他”等語？）我沒聽到」等語（見偵緝字第一七號卷第五頁反面），
嗣其於檢察官偵查中雖改稱有聽到有人喊打死他，然亦稱不確定或不清楚誰在喊（見
偵緝字第一七號卷第二十頁、第四十四頁），另其又稱：伊因生氣才打王鳳吉，並無
致死之意等語（見偵緝字第一七號卷第四十八頁；原審上更(一)卷第二宗第二八八頁反
面、第二九三頁、第二九四頁）；再郭俊良於一審及原審更二審時亦供稱：「（在毆
打過程中有無其他的人在旁邊說打死他？）沒有」、「（乙○○、己○○、戊○○、
丙○○等四人到達現場時，有無喊說『打給他死、打給他死』？）沒有人喊這話。我
只聽到有人喊說不要再打了、不要再打了」等語（見一審重訴字第三號卷第二宗第一
二三頁、第一二四頁；原審上更(二)卷第一四０頁、第一四一頁）；又林常會雖稱乙○
○、己○○、戊○○、丙○○等人喊說打給他死，但其並未曾指述係因乙○○等人喊
說打給他死，其才出手毆打王鳳吉（見偵字第一七二三號卷第五十二頁、第八十五頁
、第一六八頁、第二０二頁）。是依前開林常會、丁○○、甲○○、羅偉豪、郭俊良
之供述，其等毆打王鳳吉似非因乙○○、己○○、戊○○、丙○○等人在旁邊喊說打
給他死之故。又原判決認乙○○、己○○、戊○○、丙○○有在現場高喊：「打給他
死、打給他死」等情，係以甲○○、林常會、羅偉豪及證人Ａ１、李惠霞之供證為其
依據（見原判決理由三、(三)）。但甲○○於警局初訊及檢察官偵查時，或陳稱：伊在
現場未聽到乙○○、己○○、丙○○、戊○○等人有喊打死他等語，或供稱：有聽到
有人喊打死他，然不確定或不清楚誰在喊等語，已如前述；另於檢察官偵查中林常會
雖供稱：乙○○、己○○、丙○○、戊○○等人均有喊打死他等語（見偵字第一七二
三號卷第一六八頁反面），然其於一審審理中已改稱：伊未聽到乙○○等人喊打死他
等語（見一審重訴字第四號卷第二一六頁）；而羅偉豪於原審更一審時亦稱：丙○○
當時在現場並沒有喊聲等語（見原審上更(一)卷第二宗第三三一頁）；又證人Ａ１直至
其第五次應警訊時始指丙○○在現場，之前其並未指認丙○○有在現場（見偵字第一
七二三號卷第十一頁、第六十三頁、第六十四頁、第一七一頁），且其曾指認楊奇融
、胡思龍參與毆打王鳳吉乙節（見偵字第一七二三號卷第六十三頁），亦經檢察官為
不起訴處分（見偵字第一七二三號卷第二宗第三十五頁），是其證詞是否真實，亦非
全然無疑；另證人李惠霞於檢察官偵查中係證稱：「（丙○○有無在場？）我不清楚
」等語（見偵字第一七二三號卷第二五四頁），其於一審訊問時則稱：「電動玩具店
（指王鳳吉所經營之水叮噹電子遊藝場）被砸完後，死者就來，看後，就進去邱比特
，後來就看到他們在拉扯打架，我有聽到很多人在喊打給他死……我只記得有一個女
孩子長的很高，頭髮長的有燙，也有喊打給他死」等語（見一審重訴字第四號卷第一
０二頁、第一０三頁），但其於原審更一審調查時經當庭指認丙○○本人後，卻稱：
「那個女孩長的很高，而且身材很棒，比較瘦，屁股沒有丙○○那麼大……」等語（
見原審上更(一)卷第一宗第二二九頁），即已明指丙○○非其在現場所見喊打給他死的
女孩。再王鳳吉係因顱骨破裂、腦挫傷及顱內出血死亡，另己○○、戊○○、林常會
、丁○○、甲○○均指述係郭俊良或甲○○以木棍或鋁棒擊打王鳳吉之頭部，而林常
會、羅偉豪、李惠霞則皆證稱丁○○僅以棍棒打王鳳吉之腿部（見原判決第七頁倒數
第二行、第八頁第四行、第五行、倒數第五行、最後一行、第九頁第二行、第六行、
第十頁第三行、第六行、第九行），且丁○○於檢察官偵查中亦已供稱：當時伊未聽
到有誰喊打給他死等語（見偵字第一七二三號卷第二四九頁正、反面），故能否謂乙
○○、己○○、戊○○、丙○○在旁以言詞高喊「打給他死」，即顯然足以激化丁○
○行為之暴烈性，並銜命實施殺人之犯行？另證人Ａ１於檢察官偵查中證稱：「甲○
○隨即用手勒住死者脖子，當時已打到馬路中間……他們邊打邊打到對面街……」等
語（見相字卷第二十八頁、第二十九頁），證人何麗雪於警訊時亦證稱：「少爺（指
甲○○）要拿球棒打他（指王鳳吉），兩人就在店內扭打，一直打到店外，我……出
去到店外就發現死者被店內少爺架著打……」等語（見相字卷第五頁），又林常會亦
供述：「到現場時看到甲○○與死者在邱比特門口在搶奪鋁棒，我就把機車停好，丁
○○先過去，當時已拉扯到邱比特門口路邊，丁○○就幫甲○○搶鋁棒，我就過去要
抱死者，鋁棒已被甲○○搶到，甲○○就從後面勒死者之脖子，同時把鋁棒放到地上
，一直往對面路邊移動，我打死者胸部幾拳，是羅偉豪持木棍一直打死者之小腿及膝
蓋，丁○○亦拿棍子起來打死者之腿部……」等語（見偵字第一七二三號卷第一六八
頁反面），故依上開證人Ａ１、何麗雪及林常會所證，似可認甲○○從後面勒王鳳吉
之脖子為其傷害或殺人行為之一部分，其是否另牽連犯妨害自由罪行，非無研求之餘
地。原判決對前開分別有利於乙○○、己○○、戊○○、丙○○、丁○○、甲○○之
證據不予採納，復不說明其理由，難謂無判決不備理由之違誤。(三)、科刑之判決書，
須將認定之犯罪事實詳記於事實欄，然後於理由內逐一說明其憑以認定之證據，以使
事實與理由兩相一致，方為合法。原判決事實欄記載：「……丙○○為該店『領班』
……」（見原判決第三頁最後一行以下），但其理由欄卻認：「……丙○○為該店『
經理』，……與被告林常會、丁○○……等人有上命下從之隸屬關係……丙○○在旁
以言詞高喊『打給他死』依一般經驗法則，顯然足以激化被告林常會、丁○○、甲○
○及羅偉豪行為之暴烈性，甚且銜命實施殺人之犯行……」（見原判決第十七頁第九
行以下）；又原判決事實欄記載：「甲○○等三人於當日上午六時四十分許到達『邱
比特ＫＴＶ』時，見王鳳吉仍在店內，甲○○即基於普通傷害之犯意，持店內鋁棒與
王鳳吉互毆，丙○○與羅偉豪則立即欲折返『東方之星ＫＴＶ』通報乙○○等人趕回
『邱比特ＫＴＶ』。旋羅偉豪途中遇林常會、丁○○，三人則於同日上午六時四十五
分許先行趕到」（見原判決第四頁第九行以下），即認當羅偉豪與丙○○尚未返回「
東方之星ＫＴＶ」回報在「邱比特ＫＴＶ」所發生情形，即於途中遇到林常會、丁○
○。然其理由欄卻採林常會供述：「當天我……在東方之星喝酒，何麗雪過來說店被
砸，是甲○○、羅偉豪及丙○○先過去看，後來丙○○回來回報，乙○○就叫我們過
去……」等語為據（見原判決第八頁第六行以下），亦即認林常會、丁○○係於丙○
○返回「東方之星ＫＴＶ」回報狀況後，經乙○○之指揮才返回「邱比特ＫＴＶ」。
故原判決並有事實與理由相歧異之判決理由矛盾之違法。乙○○、己○○、戊○○、
丙○○、丁○○、甲○○上訴意旨指摘原判決不當，非無理由，應認原判決關於乙○
○、己○○、戊○○、丙○○、丁○○、甲○○部分仍有發回更審之原因。
據上論結，應依刑事訴訟法第三百九十七條、第四百零一條，判決如主文。
中      華      民      國    九十一    年      八      月    二十二    日
                              最高法院刑事第九庭
                                  審判長法官  陳  炳  煌
                                        法官  陳  正  庸
                                        法官  韓  金  秀
                                        法官  吳  信  銘
                                        法官  徐  文  亮
      右正本證明與原本無異
                                              書  記  官
中      華      民      國    九十一    年      八      月    二十八    日
